【裁判字號】    94,訴,1098
【裁判日期】    950420
【裁判案由】    地價稅
【裁判全文】
臺北高等行政法院判決
                                     94年度訴字第01098號
                              .
原      告  大友為營造股份有限公司
代  表  人  甲○○
訴訟代理人  己○○
複代理人    戊○○
被      告  臺北縣政府稅捐稽徵處
代  表  人  乙○○處長）住同.
訴訟代理人  丁○○
            丙○○
上列當事人間因地價稅事件，原告不服臺北縣政府中華民國94年
1月卷號：00000000訴願決定，提起行政訴訟。本院判決如下：
    主  文
原告之訴駁回。
訴訟費用由原告負擔。
    事  實
一、事實概要：
    緣原告於民國（下同）80及81年間買賣取得坐落新店市○○
    段溪西小段24之2、24之3、40之2地號等3筆非都市土地之山
    坡地保育區之林業用地土地。被告機關查知原告未作農業使
    用，遂於81年8月3日以北縣稅新創二字第 11561號函通知原
    告自81年起按一般用地稅率課徵地價稅，惟因稅籍檔漏未釐
    正，並未按一般用地稅率課徵地價稅。直至89年間發現稅籍
    檔漏未釐正問題，被告機關始自89年起改課地價稅。嗣於93
    年 2月10日依稅捐稽徵法第21條規定補徵未逾核課期間之88
    年度地價稅。原告不服，就該補徵88年地價稅部分，提起復
    查，未獲變更，提起訴願遭決定駁回，遂提起本件行政訴訟
    。
二、兩造聲明：
    (一)原告聲明求為判決：1.訴願決定、原處分均撤銷。
                        2.並請求判命被告機關應退還原告8
                          8年溢繳地價稅計347,351元整。
                        3.訴訟費用由被告負擔。
    (二)被告聲明求為判決：1.駁回原告之訴。
                        2.訴訟費用由原告負擔。
三、兩造之爭點：被告機關補徵系爭土地88年地價稅694,502元
    ，是否適法？
    (一)原告主張之理由：
      1.本件原告所取得之系爭3筆土地之所有權，自取得之始
        迄今皆屬非都市計畫內之保護區（山坡地保育區），地
        目均為「林」等情，此有原告提出土地登記謄本為證（
        原證3），並為被告所自認，則系爭3筆土地，依土地稅
        法第22條第1項前段及土地稅法施行細則第21條第1項之
        規定，均屬非都市土地依法編訂之林業用地，為限作農
        業用地使用之土地，即屬農業用地，殆無疑義。又上開
        土地均有林木叢生，而林木又非一夕即可成長，更可做
        本件自始即為林地使用。故本件前開系爭土地均為屬農
        業用地，應可確定。
      2.次查，本件有關稅捐之核課、是否應退繳溢繳之地價稅
        均屬被告依法應依職權調查之事項，被告徒以原告未負
        協力義務為由，據以否准原告申請退還溢繳地價稅乙節
        ，顯已違反憲法第19條租稅法律主義及司法院大法官釋
        字460、496、500號等解釋意旨並與鈞院89年度訴字第3
        180號判決相違：
        (1)按憲法第19條規定：「人民有依法律納稅之義務」。
          司法院大法官釋字第496號解釋略以：「憲法第19條
          規定『人民有依法律納稅之義務』，係指人民有依法
          律所定要件負繳納稅捐之義務或享減免繳納之優惠而
          言。稅法之解釋，應本於租稅法律主義之精神，依各
          該法律之立法目的，衡酌經濟上之意義及實質課稅之
          公平原則為之。…」其解釋理由書略以：「憲法第19
          條規定，人民有依法律納稅之義務，係指人民有依法
          律所定之納稅主體、稅目、稅率、納稅方法及稅捐減
          免等項目，負繳納稅捐之義務或享受減免稅捐之優惠
          而言。涉及租稅事項之法律，其解釋應本於租稅法律
          主義之精神，依各該法律之立法目的，衡酌經濟上之
          意義及實質課稅之公平原則為之，業經本院釋字第42
          0 號解釋在案。主管機關雖得基於職權，就稅捐法律
          之執行為必要之釋示，惟須符合首開意旨，乃屬當然
          。…」、同院大法官釋字第460號解釋、500號解釋理
          由書等均同其意旨。
        (2)另鈞院89年度訴字3180判決略以：「…則為查明系爭
          66筆土地是否於83年時（即原告請求退還地價稅始算
          之年度）即種植或自然生長有樹林，被告非不可委託
          農業主管機關認定，或囑託專家學者鑑定，卻徒以原
          告已往年度未提出申請核課田賦，被告不知該等年度
          之使用情形為何及是否符合課徵田賦之要件為由，駁
          回原告申請退還歷年已繳之地價稅，顯未盡其應依職
          權調查核課之義務。且依土地稅法施行細則第24條規
          定，同施行細則第21條第2項第1款之土地（即土地稅
          法第22條第 1項但書規定都市土地農業區、保護區、
          公共設施尚未完竣地區、依法限制建築地區、依法不
          能建築地區及公共設施保留地限作或仍作農業用地使
          用之土地），其徵收田賦之程序，係由直轄市或縣（
          市）政府之工務機關將其地區範圍圖，移送地政機關
          及農業主管機關，再由地政機關按土地登記簿上所載
          之地目，編造清冊，移送主管稽徵機關辦理。足見系
          爭土地之課徵田賦，乃被告應依職權主動辦理之事項
          ，本無須原告提出申請，且與土地所有權人之屬性無
          關（蓋法令並未規定如土地移轉予營利事業主所有，
          即應由新所有權人提出申請，始能核課田賦）…」。
        (3)按「租稅法律主義」係憲法所明定，故與之違反者無
          效，此參中央法規標準法第11條規定自明，而綜觀前
          開大法官解釋之意旨，所謂「租稅法律主義」係指「
          人民有依法律所定之納稅主體、稅目、稅率、納稅方
          法及稅捐減免等項目，負繳納稅捐之義務或享受減免
          稅捐之優惠而言」，故主管機關核課人民之稅捐，有
          關納稅方法、稅捐減免或負繳納稅捐之義務及享受減
          免稅捐之優惠等均應由法律所規定。則主管機關行使
          稽徵程序或人民負繳納稅捐之義務，均應由法律予以
          明定，若法律所未規定之程序，人民自不負履行之義
          務，否則即與「租稅法律主義」相違，此先予陳明。
        (4)依土地稅法有關之規定可徵，其稽徵程序分別規定於
          土地稅法第 5章稽徵程序第40條以下，除於第41條針
          對土地稅法第17條、第18條特別稅率之申請，要求人
          民應於每年地價稅開徵40日前提出申請，否則即為失
          權之人民法定協力義務外，有關地價稅之認定、田賦
          之認定等均無要求民眾有協力提出之義務，此參土地
          稅法之規定自明。故有關土地是否應課徵地價稅抑或
          課徵田賦，自應由主管機關依職權調查並適用法律後
          予以課徵，人民並無提出之義務，否則即與「租稅法
          律主義」相違，被告之認定顯有違誤。況本件被告非
          不可委託農業主管機關認定，或囑託專家學者鑑定，
          卻徒以原告已往年度未提出申請核課田賦，被告不知
          該等年度之使用情形為何及是否符合課徵田賦之要件
          等為由，駁回原告申請退還歷年已繳之地價稅，顯未
          盡其應依職權調查核課之義務。再依土地稅法施行細
          則第24條規定，同施行細則第21條第1 項之土地（即
          土地稅法第22條第1 項規定非都市土地依法編訂為農
          業用地之土地），其徵收田賦之程序，係由直轄市或
          縣（市）政府之工務機關將其地區範圍圖，移送地政
          機關及農業主管機關，再由地政機關按土地登記簿上
          所載之地目，編造清冊，移送主管稽徵機關辦理。更
          足見系爭土地之課徵田賦，乃被告應依職權主動辦理
          之事項，本無須原告提出申請，且與土地所有權人之
          屬性無關。故本件被告逕以原告未提出變更申請為由
          ，據以否准原告申請退還溢繳地價稅乙節，顯已違反
          憲法第19條租稅法律主義、司法院大法官釋字460 、
          496 、500 號等釋意旨與鈞院89年度訴字第3180號。
        (5)至被告引據司法院大法官釋字第 537號解釋，認定原
          告因此負有協力義務，並於不履行時即為失權等情：
          查關於人民權利義務之事項應以法律定之，此參中央
          法規標準法第 5條規定自明，此亦為「法律保留原則
          」之具體適用。本件前開大法官釋字第 537號解釋係
          針對房屋稅條例第15條第2項第2款所規定房屋有減半
          徵收之租稅優惠，納稅義務人未依同條例第 7條規定
          為「申報之作為義務」，由財政部於71年9月9日以台
          財稅字第 36712號函釋為納稅義務人失權之效果所做
          之解釋，故其前提係以法律有規定納稅義務人應負「
          協力申報之作為義務」（房屋稅條例第 7條），義務
          人不履行時，方有失權之效果，故不違反憲法所規定
          之「租稅法律主義」所為之解釋，並非因此即可認「
          法律無規定之情況下，人民仍須負申報之協力義務」
          ，此不但與前開解釋意旨不符，亦違反「法律保留原
          則」。本件土地稅法並未要求原告有任何申報田賦之
          協力義務，被告自不得比附援引。故被告不當擴大大
          法官解釋之意旨，並希冀據以免除所有主管機關依法
          應負之職權調查義務，錯誤引用司法院大法官解釋為
          免除義務之論據，其適用法令顯有錯誤，可不待言。
      3.綜上所述，原告依稅捐稽徵法第28條，以被告適用法令
        錯誤為由，申請退還溢繳地價稅，自屬有據，請判決如
        訴之聲明。
    (二)被告主張之理由：
      1.按土地稅法（以下簡稱本法）第14條規定，已規定地價
        之土地，除依第22條規定，課徵田賦者外，應課徵地價
        稅。而非都市土地課徵田賦之規定，參酌本法及本法施
        行細則（以下簡稱細則）之有關規定，可析言如下：
        (1)須為依法編定之農業用地或未規定地價者。（本法第
          22條第1項前段）
        (2)所稱農業用地係指依區域計畫法編定為農業用地、林
          業用地、養殖用地、鹽業用地、水利用地、生態保護
          用地、國土保安用地之土地。（細則第21條第1項）
        (3)所稱農業用地須依法供本法第10條第 1項各款之使用
          者。
        (4)(2)所敘以外之其他用地，但合於細則第22條之規定者
          ，仍得課徵田賦。
        (5)綜上，可知已規定地價之土地，除在作農業用地使用
          期間徵收田賦者外，應課徵地價稅，未為農業使用者
          ，則應按一般用地核課地價稅。
      2.次按稅捐稽徵法第21條第1項第2款之規定，稅捐之核課
        期間，應由稅捐稽徵機關依稅籍底冊或查得資料核定課
        徵之稅捐，其核課期間為 5年。本件被告機關依稅籍底
        冊及查得資料於 5年核課期間內，按一般用地稅率向原
        告補徵系爭土地之88年度地價稅，要無違誤。
      3.依司法院釋字第 537號解釋：「…因租稅稽徵程序，稅
        捐稽徵機關雖依職權調查原則而進行，惟有關課稅要件
        事實，多發生於納稅義務人所得支配之範圍，稅捐稽徵
        機關掌握困難，為貫徹公平合法課稅之目的，因而課納
        稅義務人申報協力義務。…」即已闡釋納稅義務人之協
        力義務如上。本案系爭土地既經被告機關所屬新店分處
        於81年間查知未作農業使用而通知原告自81年起改按一
        般用地稅率課徵地價稅（詳卷第37頁通知改課函），當
        系爭土地改變用途合於課徵田賦之規定時，乃為土地所
        有權人知之最詳，如原告未提出申請，被告自無從知悉
        ，參照上開解釋之意旨，若系爭土地有作農業使用符合
        課徵田賦之規定，自應由原告自行申報，再經被告機關
        與相關主管機關會勘認定是否符合課徵田賦之要件，始
        符合規定，惟原告並未依規定向被告機關申請。且查原
        告對於被告機關所屬新店分處就前開土地應課徵地價稅
        之認定於其持有期間一直未有異議；並原告就系爭土地
        於88年期間，是否作農業使用之事實，亦未提出任何具
        體事證予以證明，以實其說，被告依首揭規定，按一般
        用地稅率補徵系爭土地之88年度地價稅，應無違誤。
      4.綜上所陳，原告之訴應認為無理由，請駁回原告之。
    理  由
一、本件被告代表人原為郭豊鈐，訴訟中變更為乙○○，業據被
    告新任代表人提出承受訴訟狀聲明承受訴訟，核無不合，應
    予准許。
二、按「已規定地價之土地，除依第22條規定課徵田賦者外，應
    課徵地價稅。」「非都市土地依法編定之農業用地或未規定
    地價者，徵收田賦。但都市土地合於左列規定者亦同：一、
    依都市計畫編為農業區及保護區，限作農業用地使用者。二
    、公共設施尚未完竣前，仍作農業用地使用者。三  依法限
    制建築，仍作農業用地使用者。四、依法不能建築，仍作農
    業用地使用者。五、依都市計畫編為公共設施保留地，仍作
    農業用地使用者。」「前項第二款及第三款，以自耕農地及
    依耕地三七五減租條例出租之耕地為限。」土地稅法第14條
    及第22條第1項、第2項分別定有明文。次按依土地稅法第3
    條第1項第1款規定：「地價稅或田賦之納稅義務人如左：一
    、土地所有權人。…」而行為時同法施行細則第20條規定：
    地價稅每年1次徵收者，以9月15日（90年1月1日起改以「8
    月31日」）為納稅義務基準日。又「稅捐之核課期間，應由
    稅捐稽徵機關依稅籍底冊或查得資料核定課徵之稅捐，其核
    課期間為5年。」、「納稅義務人對於因適用法令錯誤或計
    算錯誤溢繳之稅款，得自繳納之日起5年內提出具體證明，
    申請退還；逾期未申請者，不得再行申請。」此觀稅捐稽徵
    法第21條第1項第2款及第28 條規定自明。
三、本件被告就原告所有系爭土地於93年2月10日依稅捐稽徵法
    第21條規定補徵未逾核課期間之88年度地價稅。原告不服，
    就該補徵88年地價稅部分，提起復查，未獲變更，提起訴願
    遭決定駁回，循序起訴意旨略以：系爭土地自原告取得之始
    迄今皆屬非都市計畫內之保護區，地目均為「林」，依土地
    稅法第22條第1項前段及土地稅法施行細則第21 條第1項之
    規定，均屬非都市土地依法編訂之林業用地，為限作農業用
    地使用之土地，即屬農業用地，又系爭土地均有林木叢生，
    而林木又非一夕即可成長，更可做本件自始即為林地使用，
    故系爭土地均為農業用地；系爭土地之課徵田賦，乃被告應
    依職權主動辦理之事項，無須原告提出申請，與土地所有權
    人之屬性無關，且有關地價稅、田賦之認定，有關法令均無
    要求民眾有協力提出之義務，此參土地稅法之規定自明，故
    有關土地應否應課徵地價稅抑或課徵田賦，自應由主管機關
    依職權調查並適用法律後予以課徵，人民並無提出之義務，
    否則即與「租稅法律主義」相違，被告之認定，顯有違誤，
    且未盡其應依職權調查核課之義務，故被告逕以原告未提出
    變更申請為由，據以否准原告申請退還溢繳地價稅乙節，顯
    已違反憲法第19條租稅法律主義、司法院釋字第460 、496
    、500 號等解釋意旨，是原告依稅捐稽徵法第28條，以被告
    適用法令錯誤為由，申請退還溢繳之地價稅，自屬有據云云
    。
四、卷查原告係於80及81年間因買賣取得系爭坐落新店市○○段
    溪西小段24之2、24之3、40之2地號等3筆非都市土地之山坡
    地保育區之林業用地土地，被告機關查知原告未作農業使用
    ，遂於81年8月3日以北縣稅新創二字第11561號函通知原告
    自81年起按一般用地稅率課徵地價稅，惟因稅籍檔漏未釐正
    ，並未按一般用地稅率課徵地價稅，直至89年間發現稅籍檔
    漏未釐正問題，被告機關始自89年起改課地價稅，嗣於93年
    2月10日依稅捐稽徵法第21條規定，補徵系爭未逾核課期間
    之88年度地價稅各情，有土地登記謄本、被告機關所屬新店
    分處81年8月3日（81）北縣稅新創（2）字第11561號函、88
    年度地價稅課稅明細表、台北縣土地卡等附原處分卷可稽，
    堪認屬實。按已規定地價之土地，除供作農業用地使用期間
    徵收田賦外，應課徵地價稅，而應課徵田賦之農業用地，如
    未為農業使用者，仍應按一般用地稅率核課地價稅；是被告
    以原告未提出課徵田賦之申請，未盡協力義務，於93年2月
    10日依稅捐稽徵法第21條規定，補徵系爭未逾核課期間之88
    年度地價稅，即無不合。
五、原告雖以前情據為爭執，惟按「…因租稅稽徵程序，稅捐稽
    徵機關雖依職權調查原則而進行，惟有關課稅要件事實，多
    發生於納稅義務人所得支配之範圍，稅捐稽徵機關掌握困難
    ，為貫徹公平合法課稅之目的，因而課納稅義務人申報協力
    義務。…」司法院釋字第537號解釋在案；系爭土地既經被
    告於81年起即通知改按一般用地稅率課徵地價稅，嗣後是否
    作農業使用？有否符合改課田賦之要件？如土地所有權人未
    提出申請，稽徵機關自無從知悉，且有關課稅要件事實，多
    發生於納稅義務人所得支配之範圍，稅捐稽徵機關掌握困難
    ，參照上揭解釋意旨，納稅義務人亦應負申報協力義務，要
    不因土地稅法施行細則第24條之規定，而免除納稅義務人之
    協力義務。原告主張被告應依職權主動調查，原告不負任何
    申報田賦之協力義務云云，即有誤解。又稅捐稽徵法第28條
    規定：「納稅義務人對於因適用法令錯誤或計算錯誤溢繳之
    稅款，得自繳納之日起5年內提出具體證明，申請退還；…
    。」是對於因適用法令錯誤或計算錯誤，而申請退還溢繳之
    稅款，依稅捐稽徵法第28條規定，自應由納稅義務人負舉證
    責任，提出具體之證明；惟原告亦未提出具體證明，足以供
    被告認定系爭土地於88年度當時，確作農業使用而符合改課
    田賦之要件；是被告機關補徵系爭88年度地價稅，洵屬有據
    。
六、綜上所述，原告起訴論旨，並非可採。被告機關以原告未提
    出改課田賦之申請，未盡協力義務，據以補徵系爭未逾核課
    期間之88年度地價稅，並無違誤，復查及訴願決定遞予維持
    ，亦無不合，原告訴請撤銷，併請求命被告作成准予退還88
    年度溢繳地價稅347,351元之處分，均為無理由，應予駁回
    。
七、兩造其餘主張陳述，於判決結果不生影響，無庸一一論列，
    併予敘明。
據上論結，本件原告之訴為無理由，爰依行政訴訟法第98條第3
項前段，判決如主文。
中    華    民    國    95    年    4    月    20    日
                  第六庭審判長法  官   林樹埔
                              法  官   曹瑞卿
                              法  官   許瑞助
上為正本係照原本作成。
如不服本判決，應於送達後20日內，向本院提出上訴狀並表明上
訴理由，如於本判決宣示後送達前提起上訴者，應於判決送達後
20日內補提上訴理由書（須按他造人數附繕本）。
中    華    民    國    95    年    4    月    20    日
                              書記官   吳芳靜


司法院資訊處製作；財團法人民間司法改革基金會備份。
